【裁判字號】    92,易,1480
【裁判日期】    920626
【裁判案由】    詐欺
【裁判全文】
臺灣板橋地方法院刑事判決                        九十二年度易字第一四八號
    公  訴  人  臺灣板橋地方法院檢察署檢察官
    被      告  乙○○
右列被告因詐欺案件，經檢察官提起公訴（九十二年度偵字第六九七二號），本院判
決如左：
    主  文
乙○○無罪。
    理  由
一、公訴意旨略以：被告乙○○意圖為自己不法之所有，民國九十一年一月七日，至
    台北縣板橋市○○路○段二號告訴人丙○○之住處，向丙○○誑稱其姐夫甲○○
    （為丙○○之姑丈）要向丙○○借款新台幣（下同）二百萬元，丙○○因感於甲○○早年照顧之情，不便向甲○○查證，因而陷於錯誤而允予借款，並依被告乙○○之指示將款項匯至被告所開設之陞昱興業有限公司帳戶內，嗣因被告乙○○
    所交付之陞昱興業有限公司支票，均遭退票，經告訴人丙○○向甲○○求證，始
    知受騙，因認被告涉有刑法第三百三十九條第一項之詐欺取財罪嫌云云。
二、按犯罪事實，應依證據認定之，無證據不得認定犯罪事實；不能證明被告犯罪者
    ，應諭知無罪之判決，刑事訴訟法第一百五十四條第二項及第三百零一條第一項
    分別定有明文。次按刑事訴訟上證明之資料，無論其為直接或間接證據，均須達
    於通常一般之人均不致有所懷疑，而得確信其為真實之程度，始得據為有罪之認
    定，若其關於被告是否犯罪之證明未能達此程度，而有合理懷疑之存在，致使無
    從形成有罪之確信，根據「罪證有疑，利於被告」之證據法則，即不得遽為不利
    被告之認定；又告訴人之告訴，係以使被告受刑事訴追為目的，是其陳述是否與
    事實相符，仍應調查其他證據以資審認；最高法院七十六年台上字第四九八六號
    判例、五十二年台上字第一三○○號判例可資參照。且刑法第三百三十九條詐欺
    罪之成立，以意圖為自己或第三人不法所有，以詐術使人將本人或第三人之物交
    付或以詐術使人交付物以外之一切財產上不法利益為要件；所謂以詐術使人交付
    ，必須被詐欺人因其詐術而陷於錯誤，若其所用方法，不能認為詐術，亦不致使
    人陷於錯誤，即不構成該罪，亦有最高法院著有四十六年度台上字第二六○號判
    例可參。
三、公訴人認被告乙○○涉有刑法第三百三十九條第一項之詐欺取財罪嫌，無非係以
    告訴人丙○○之指訴，證人即告訴人之妻許秀娟及證人甲○○之證述，與告訴人
    提出之支票及退票理由單等為其論據。惟訊據被告乙○○堅決否認有前揭詐欺犯
    行，辯稱：伊自九十年間，即有陸續向告訴人調錢，借過很多次，伊於九十一年
    一月間所借之二百萬元，並非以甲○○的名義借的，且該筆現金是告訴人直接匯
    予伊，也是伊開立支票予告訴人。伊另外有尚有向告訴人借一筆六十萬元，已還
    三十萬元，所以迄今總共尚欠告訴人二百三十萬元，伊是因工廠經營不善而倒閉
    ，始無法還錢予告訴人，並無詐欺之意圖等語。
四、經查：
（一）參酌告訴人於九十一年九月十六日具狀提出告訴時係謂：「緣被告於九十一年
      二月初，以其姐夫甲○○之名向告訴人借款二百六十六萬元，言明僅借用一個
      月，且願提供一個月之遠期支票作為兌付之工具，告訴人誤為確係甲○○委託
      被告求借，有感於甲○○早年照顧之情，故而允貸上開款項... 」云云（見九
      十一年度發查字第二七○二號偵查卷第二頁），惟告訴人於偵查中及本院審理
      時卻改稱：被告於九十一年一月七日以甲○○名義向伊週轉二百萬元，為期二
      個月，另於九十一年二月六日被告又說伊經營之工廠要發薪水向伊週轉六十萬
      元云云，足見告訴人對於被告以甲○○之名義向伊借款之數額及借期等重要情
      節，前後所為之指述並不一致，其所言究否與事實相符，已屬可疑。
（二）又證人甲○○於本院審理時到庭證稱：「（問：是否知道被告用你的名義向丙○○借二百萬元？）我是事後才知道。退票後告訴人向我說被告欠他的錢。告
      訴人沒有向我說被告用我的名義向他借錢」、「問：九十一年三月十一日告訴
      人是否帶被告到你家對質？）那不是對質，我們都是親戚，他們到我家來，告
      訴人說被告欠他的錢，我說被告也欠我的錢，沒有提到用我的名義」、「（問
      ：為何告訴人說因為被告用你的名義借錢，他才借錢給被告？）第一點我不知
      道，一般生意人，如果我有答應，他應該打電話給我，向我查證。第二點最起
      碼，他的支票我要背書或開我的支票。我們三人都是生意人，且是親戚」等語
      （見本院九十二年六月十二日審判筆錄），且證人甲○○於偵查中亦僅係證稱
      ：「（問：知否被告向告訴人借錢？）我不知道」、「（告訴代理人詢問證人
      ：是否告訴人嗣後有至證人家對質？）有至我家談談，但此事自始至終我皆不
      知情，我沒有委託被告去借錢，親戚來往聊天是常有的事」等語（見前開偵查
      卷第二三頁反面、第二四頁），顯見告訴人事後雖有協同被告前往證人甲○○
      家中並談及被告向其借款之事，惟告訴人並未告知甲○○，被告是以甲○○之
      名義借款，是以，告訴人指稱：伊曾向甲○○查證，始知甲○○並未委託被告
      向伊借款，才知受騙云云，不足採信。再者，衡諸此次借款之金額為二百萬元
      ，數目非小，如果被告確實係以甲○○之名義，而非以被告本人名義向告訴人
      借款，告訴人於借款之時理應會向真正借款人查證，縱借款之時未及聯絡，於
      還款期屆至時，亦應會向真正借款人催討，何以告訴人竟均未為之？此外，被
      告既非真正借款人，何以告訴人卻將借款二百萬元匯至被告經營之陞昱興業有
      限公司帳戶內，且告訴人收受之還款支票，亦係被告所開立發票人為陞昱興業
      有限公司之支票？以上種種，均與一般常情相違。是證人許秀娟於偵查中雖證
      稱：「被告說甲○○因投資股票、土地、資金週轉不靈，須先借款二百萬元」
      云云，惟證人許秀娟係告訴人丙○○之妻，前揭證詞顯係為附和告訴人所為之
      陳述，難予採信。綜上，被告前開所辯：伊並未以甲○○之名義向告訴人借款
      等情，應堪信為真實。
（三）另告訴人亦不否認被告於九十年間即曾向告訴人借款週轉，且均已清償，嗣於
      九十一年間被告尚有借款六十萬元，並已償還三十萬元等情，又證人甲○○亦
      到庭證稱：「（問：被告有無向你借錢？）有向我借錢，約一百多萬元，因為
      他做生意失敗，沒有辦法。以前也有向我調錢，也有還。但是現在他因為生意
      失敗，沒有辦法」等語（（見本院九十二年六月十二日審判筆錄），是以，被
      告與告訴人二人間既具有親戚關係，況二人亦曾有金錢上之往來，告訴人對被
      告之財務狀況應有一定程度之了解，且如上所述，被告既未用甲○○名義向告
      訴人借款，復無其他之事證足資證明被告有何施用詐術之行為致告訴人陷於錯
      誤而交付借款，揆諸前揭說明，被告所為顯與詐欺取財罪之構成要件有間，自
      難遽以該罪相繩。此外，復查無其他積極確切之證據足認被告有何公訴人所指
      之詐欺犯行，既不能證明被告犯罪，自應諭知無罪之判決。
據上論斷，應依刑事訴訟法第三百零一條第一項，判決如主文。
本案經檢察官黃明絹到庭執行職務。
中      華      民      國    九十二    年      六      月    二十六    日
                                  臺灣板橋地方法院刑事第二庭
                                          法  官    崔玲琦
右正本證明與原本無異。
如不服本判決，應於判決送達後十日內向本院提出上訴狀 (應附繕本) ，上訴於
臺灣高等法院。
                  書記官    陳金鳳
中      華      民      國      九十二      年    七    月        三    日


司法院資訊處製作；財團法人民間司法改革基金會備份。
